【裁判字號】    94,上更(二),724
【裁判日期】    950104
【裁判案由】    偽造有價證券
【裁判全文】
臺灣高等法院刑事判決             94年度上更(二)字第724號
上  訴  人  乙○○
即  被  告
                    現另案於臺灣宜蘭監獄執行中
指定辯護人  楊正評律師
上列上訴人因偽造有價證券案件，不服臺灣板橋地方法院91年度
訴字第25號，中華民國91年4月18日第一審判決（起訴案號：臺
灣板橋地方法院檢察署90年度偵字第18148號），提起上訴，經
判決後由最高法院第二次發回更審，本院判決如下：
    主  文
原判決撤銷。
乙○○意圖供行使之用，而偽造有價證券，累犯，處有期徒刑壹
年拾月。
偽造之票號Ａ0000000支票、Ａ0000000支票各壹紙均沒收之。
    事  實
一、乙○○曾因麻醉藥品管理條例案件，於民國（下同）86年7
    月11日經臺灣板橋地方法院以86年易字第3509號判決有期徒
    刑六月，如易科罰金以三百元折算壹日確定，86年11月7日
    易科罰金執行完畢。
二、乙○○於86年11月7日執行完畢後五年內之90年5月1日，在
    台北縣蘆洲市○○街347巷25號4樓，向丙○○租用該屋，約
    定每月租金為新台幣（下同）一萬元，租期為自90年5月1日
    至91年4月30日止，竟基於意圖供行使犯意，由乙○○取出
    其於跳蚤市場所購得之二紙發票人為甲○○，付款人為華信
    商業銀行蘆洲分行，日期面額皆空白、票號分別為Ａ000000
    0支票、Ａ0000000號之支票（該支票係甲○○所有，於89年
    12月13日在台北縣三重市○○街719號8樓遭竊），乙○○於
    明知未獲甲○○授權，即接續偽填面額各「壹萬元」、發票
    日分別偽填「90年5月22日及90年6月7日」，並由乙○○、
    丁○○在支票背面背書（起訴書誤為支票係丁○○取出，應
    予以更正），連同現金一萬元，以給付租金及押金之意思行
    使，交付予丙○○，乙○○於90年6月初未告知丙○○，私
    自搬出台北縣蘆洲市○○街347巷25號4樓租屋處，嗣丙○○
    將其中編號為Ａ0000000號支票一紙交付給朱俊竹以清償債
    務，朱俊竹再轉交林勝美抵償債務，經林勝美向銀行兌現提
    示遭退票，始得知上情，而由台北市票據交換所函請偵辦，
    並扣得編號為Ａ0000000支票一紙。
三、案經臺北縣警察局三重分局報請臺灣板橋地方法院檢察署檢
    察官偵查起訴。
    理  由
一、上訴人即被告就於偵查、原審、本院前審時坦承填寫事實欄
    所記載支票之金額、發票日期，然否認偽造上開支票之故意
    ，辯稱略以：「是阿草叫我幫他寫的，他說票是借來的」、
    「係丁○○欲向丙○○承租房屋，因未帶證件，始以我名義
    出面承租，該二紙支票係供付租金之用，當時丁○○曾告知
    支票是借來的，請我代為填寫金額、日期，我不知該二紙支
    票係甲○○失竊之物」等語云云，然於此次發回更審，經傳
    訊丁○○作證進行詰問，被告坦承租屋者為其本人，二紙發
    票人係其於跳蚤市場所購得，丁○○僅係背書等情，且查：
(一)、按修正後刑事訴訟法施行法第7條之3規定：「中華民國92年
    1月14日修正通過之刑事訴訟法施行前，已繫屬於各級法院
    之案件，其以後之訴訟程序，應依修正刑事訴訟法終結之。
    但修正刑事訴訟法施行前已依法定程序進行之訴訟程序，其
    效力不受影響」。92年1月14日修正、同年2月6日公布之刑
    事訴訟法，業於同年9月1日施行，本案係於92年8月25日繫
    屬於原審法院，依前揭規定，對於提起上訴之案件，於修正
    刑事訴訟法施行前原審就可得為證據之證據，已依法定程序
    調查者，其效力不受影響，自仍得為證據。卷查證人甲○○
    、丙○○於警詢、偵查分別向司法警察、檢察官所為陳述，
    仍有證據能力。又本件認定事實所引用之本件卷內所有卷證
    資料（包含人證與文書證據、物證等證據），並無證據證明
    係公務員違背法定程序所取得，又本件被告以外之人於審判
    外之陳述，包含證人丁○○於準備程序之詰問所為陳述（被
    告與辯護人均陳稱此部之陳述有證據能力），亦無刑事訴訟
    法第159條之1至之3所規定之不得作為證據之情形，且卷內
    之文書證據，亦無刑事訴訟法第159條之4之顯有不可信之情
    況與不得作為證據之情形，則依刑事訴訟法第159條至159條
    之5之規定，本件認定事實所引用之本件卷證所有證據（包
    含人證與文書證據、物證，證人甲○○、丙○○、丁○○於
    警詢、偵查、準備程序陳述等證據），均認為有證據能力，
    合先敘明。
(二)、被告於偵查雖辯稱：「（你有交付丙○○二張支票？）是朋
    友交代叫我拿給他的」「他也有簽，是他拿出來的」、「（
    你簽發這支票金額，知否發票人？）朋友說可以開，所以我
    才開的」（偵卷第40頁）；於原審辯稱稱：「（當時收到支
    票時，印章已經蓋好了？）是的。乙○○是我簽的，丁○○
    是他簽的，支票上的金額、日期也是我寫的」、「丁○○向
    我說他向朋友借的，是我先在支票背面簽名，且留下我家的
    電話，當時共簽二張」等語（原審91年3月21日、4月4日訊
    問筆錄），即坦承在本件支票上寫上支票金額、日期等詞，
    雖辯解稱：「支票係丁○○向我說他向朋友借的」等詞，但
    此部分，業據證人丁○○於本院證述其僅在支票背書，只是
    租屋擔保，在支票背書而已等詞，而被告於證人丁○○詰問
    過程亦坦承支票係其於跳蚤市場買來等情，是被告之前所辯
    解之：「丁○○向我說他向朋友借的」等詞，因歷經更審始
    終未傳訊丁○○無法詰問對質證實，直至此次發回更審，始
    傳訊丁○○詰問，且被告亦坦承如前，足徵被告之前之辯解
    係推諉而不可採，應以被告於此次發回更審程序，傳訊證人
    丁○○之後經詰問對質所為陳述為真實可信。
(三)、證人即房屋出租人丙○○亦先後證述：「90年5月2日我將房
    屋租給乙○○，乙○○除現金一萬元外，另給我兩張面額一
    萬元之支票」、「是他開給我，金額好像他寫的，日期亦是
    他寫的」、「我將房屋租給乙○○時，定金三萬元，乙○○
    除現金一萬元外，另給我兩張面額一萬元之支票，其中一張
    就是該張支票（票號Ａ0000000），另一張也是華信商業銀
    行蘆洲分行連號支票（票號Ａ0000000）」、「是他開給我
    ，金額好像他寫的，日期亦是他寫的」等語（偵卷第6頁背
    面、第35頁背面），足見被告係填寫本件支票者。
(四)、被告於此次發回更審所稱與被害人甲○○之指述、證人丙○○、丁○○之證述情節互核相符，且有上述Ａ0000000支票
    、Ａ0000000支票影本各乙紙、Ａ0000000號支票正本一紙、
    退票理由單、票據掛失止付通知書、房屋租賃契約書等附卷
    可稽，足認被告前揭自承有於支票上填載日期、金額之事實
    屬實，亦即前開證據足以證明被告乙○○確有制作右揭有價
    證券之行為，而丁○○僅為擔保背書，並未參與偽造本件支
    票之行為，檢察官未傳訊丁○○，於起訴書認為支票係丁○○所取出以及被告係與丁○○共犯等情，尚有未洽。
(五)、查被告乙○○除於右揭支票上填載日期及金額，另於支票背
    面背書並留有「00000000號」電話號碼，有支票影本在卷可
    稽（偵查卷第10頁），而該電話號碼查係由陳許玉雲申請，
    裝設地址為臺北縣三重市○○街64號3樓，有中華電信股份
    有限公司臺灣北區電信分公司三重營運處92年1月3日92重服
    289（001）號函在卷可稽（本院前審卷第27頁），且經核對
    被告國民身分證資料查明陳許玉雲確為被告乙○○母親無訛
    （本院前審卷第31頁）。又證人丙○○於本院前審證稱：「
    （當初有無問支票如何來的）沒有。因票是即期票，我看金
    額不是很大，且乙○○說沒有問題，所以我就沒有問。電話
    是我要求他們填可聯絡到的電話」等語（本院前審卷第41頁
    ）等語。被告於填寫支票日期、金額後，雖於支票背書且記
    載正確聯絡電話號碼等行為，然其於交付支票時明知支票是
    購自跳蚤市場，其雖有背書行為，且留下正確電話號碼，惟
    其於90年5月1日租屋後，於90年6月初未告知丙○○，私自
    搬出台北縣蘆洲市○○街347巷25號4樓租屋處，足見其應係
    考量支票如經屋主丙○○提示，將發現係無從兌現之支票始
    私下搬走，則被告所稱支票購自跳蚤市場之詞，即符合常情
    ，是被告乙○○應有偽造有價證券之故意。
(六)、被告乙○○雖曾辯稱：「房屋係由丁○○所承租，僅出面以
    我名義與丙○○簽訂租賃契約，支票係由丁○○交由我填載
    日期及金額」云云。然證人丁○○證稱：「僅係擔保背書」
    等語，且被告於詰問證人過程，坦承證人丁○○所陳為真實
    ，是被告之前所辯即不足採，且依卷附租賃契約及支票背面
    所載，丁○○確為該租賃契約之連帶保證人，且丁○○亦在
    支票背書，自足徵丁○○於被告乙○○與丙○○簽約時在場
    ，而租屋者既係被告並非丁○○，則被告乙○○所為支票係
    由丁○○所交付等詞，即不可採；再被告乙○○係於90年5
    月1日與丙○○簽訂房屋租賃契約，約定租賃期限至91年4月
    30日止，被告乙○○於簽約時，除交付右揭二紙支票外，另
    尚交付現金一萬元，嗣至同年六月初，被告乙○○即自行搬
    走，業據證人丙○○於警訊陳明，而右揭支票二紙，其中編
    號Ａ0000000號支票之票載日期為90年5月22日，編號Ａ0000
    000號支票之票載日期則為90年6月7日，而編號Ａ0000000號
    支票嗣經丙○○轉讓朱俊竹，再由朱俊竹轉讓林勝美，由林
    勝美於90年5月23日提示（檢察官誤載為由朱俊竹提示）後
    遭退票，有卷附退票理由單影本可稽（偵查卷第九頁），被
    告乙○○既係因與丙○○簽訂長達一年之租約而交付右揭支
    票，其明知該支票購自跳蚤市場未經票據名義人同意，衡情
    當可預見該支票於提示必遭退票，其雖已以一萬元支付五月
    份租金情形下，然其於90年6月初，隨即未告知丙○○而搬
    走，足見其係因支票到期日無法兌現，始私下搬走。
(七)、依據被害人甲○○於警訊所稱：「上開支票係於89年12月13
    日，在台北縣三重市○○街719號8樓住處失竊」、「並未於
    支票上簽名」等語（偵卷第3頁背面），以及被告陳明不認
    識被害人甲○○等情，足徵被告未獲得被害人甲○○之授權
    簽發本件支票。
(八)、至於被告雖曾辯稱：「是丁○○阿草叫我幫他寫的，他說票
    是借來的」云云，然查，證人丁○○已證實支票並非其所取
    出，且被告自承金額、日期皆為其填寫，是被告當知簽立系
    爭支票係其於租屋給付租金之保障。被告於明知該空白支票
    上發票人為甲○○，仍在票據正面填寫金額、日期，並在背
    面背書人欄填載姓名，其行為係屬偽造有價證券行為，難諉
    為不知。則本件被告未經甲○○之同意或授權而簽署金額、
    日期，並完成發票行為，其有偽造有價證券犯行甚明。
(九)、按「刑法第201條第1項之偽造有價證券罪，係以意圖供行使
    之用，而偽造公債票、公司股票或其他有價證券為犯罪構成
    要件。銀行支票即係有價證券之一種，倘於空白之支票上，
    將其面額、發票日、發票人等應記載事項予以填載，自屬完
    成支票之發票行為，如行為人未獲該發票權人之授權而擅自
    簽發、記載，即該當於偽造行為，應負偽造有價證券罪責，
    而非單純行使偽造有價證券罪責。本件上訴人既坦承在其竊
    得之二紙空白支票上，自行填載金額，並盜用被害人之印章
    蓋於發票人欄，再參以該二紙支票付款人即台灣中小企業銀
    行林口分行所檢送上訴人持以提示之該支票，除有面額、發
    票人印鑑文外，尚有發票日及發票人之署押，有支票影本在
    偵查卷可稽，足見已完成發票行為，原審因論以偽造有價證
    券罪，核無違誤（94年台上字第4492號、94年台上字第4770
    號、第4645號判決參照）」，且「刑法上所謂偽造有價證券
    ，以無權簽發之人冒用他人名義簽發為要件，如果行為人基
    於本人之授權，或其他原因有權簽發者，則與無權之偽造行
    為不同（53年台上字第1810號）」，又「刑法上之偽造有價
    證券，以無權簽發之人冒用他人名義簽發為要件，如果行為
    人基於本人之授權，或其他原因有權簽發者，則與無權之偽
    造行為不同。其授權行為之方式，固不論是書面或口頭，明
    示或默示為之，均無不可。但有無經本人之授權，係以簽發
    當時之情形而定，如簽發當時未獲授權，縱本人事後不予追
    究，於其已成立之罪名，並無影響（87年度台上字第2830號
    ）」，且以失竊或竊得之支票開立或簽發支票判偽造有價證
    券罪確定者，有下列判決足資參照：85年度台上字第1547號
    、80年台上字第692號、76年台上字第3396號、74年台上字
    第947號、94年度台上字第6469號、94年度台上字第5162號
    、94年度台上字第4770號、94年度台上字第2333號、94年度
    台上字第2232號、94年度台上字第967號、94年度台上字第
    65號、93年度台上字第4672號，是辯護意旨主張被告之行為
    不構成偽造有價證券等詞，尚非可採。
(十)、綜上，本件事證明確，被告上訴時所辯尚非可採，其犯行已
    堪認定，應依法論科。
二、論罪科刑部分：
(一)、核被告乙○○所為，係犯刑法第201條第1項之偽造有價證券
    罪嫌，其偽造後持以行使之低度行為為偽造之高度行為所吸
    收，不另論罪。被告係單獨偽造，檢察官未傳訊丁○○，於
    起訴書誤認被告與成年男子丁○○（綽號阿草）間有犯意聯
    絡及行為分擔，為共同正犯等情，應予以更正。被告於上述
    二紙支票上接續偽簽金額及日期之舉動，其係於同時同地密
    切實施，究其目的仍係為完成偽造支票以支付租金之一個犯
    罪行為，侵害同一法益，各行為之獨立性極為薄弱，依一般
    社會觀念，難以強行分開，應視數個舉動之接續施行，為包
    括之一行為予以評價，係屬接續犯，而非連續犯。被告乙○○前曾因麻醉藥品管理條例案件，於86年7月11日經臺灣板
    橋地方法院以86年易字第3509號判決有期徒刑六月，如易科
    罰金以三百元折算壹日確定，並於86年11月7日易科罰金執
    行完畢，有臺灣高等法院被告全國前案記錄表附卷可稽，其
    於五年之內，再犯本案之罪，係屬累犯，應依刑法第47條規
    定加重其刑。被告雖因一時失慮致罹刑章，而其並未藉由犯
    罪獲得財物，情輕法重堪予憫恕，雖科以法定最低刑度之刑
    ，猶嫌過重，爰依刑法第59條規定，減輕其刑，並先加後減
    （最高法院此類案件，援引刑法第59條規定判決確定之案件
    ，如94年度台上字第6326號、3372號、3066號等）。
(二)、原審予被告以論罪科刑固非無見，惟查：本件支票係乙○○
    所購得，且係被告乙○○一人偽造，原審未傳訊丁○○，致
    誤為支票係丁○○取得與被告與丁○○共同偽造，容有未洽
    ，是被告上訴意旨曾否認犯行，指摘原判決不當，雖無理由
    ，惟原判決既有可議，自應將原判決予以撤銷改判。
(三)、爰審酌被告偽造有價證券並持以行使，影響被害人權益，惟
    其金額尚非鉅大，復衡被告犯罪後並無得利，其犯罪手段非
    不赦之惡，事後態度尚佳等一切情狀，量處被告有期徒刑壹
    年拾月（此為原審所量處之刑度）。至扣案支票正本一紙（
    票號Ａ0000000、票面金額一萬元、發票日90年5月22日），
    係偽造之有價證券，應依刑法第205條宣告沒收。另票號Ａ
    0000000支票一紙，業經提示後遭退票，台北市票據交換所
    僅以影本附隨函送，其正本未扣案，為免日後執行困難，爰
    併予宣告沒收。
三、據上論斷，應依刑事訴訟法第369條第1項前段、第364條、
    第299條第1項前段，刑法第201條第1項、第205條、第47條
    、第59條，罰金罰鍰提高標準條例第1條前段，判決如主文
    。
本案經檢察官侯千姬到庭執行職務。
中    華    民    國    95    年    1     月    4     日
                  刑事第十七庭  審判長法  官  鄭文肅
                                      法  官  林瑞斌
                                      法  官  施俊堯
以上正本證明與原本無異。
如不服本判決，應於收受送達後十日內向本院提出上訴書狀，其
未敘述上訴之理由者並得於提起上訴後十日內向本院補提理由書
（均須按他造當事人之人數附繕本）。
                                      書記官  陳彥蕖
中    華    民    國    95    年    1     月    4     日
附錄：本案論罪科刑法條全文
刑法第201條
意圖供行使之用，而偽造、變造公債票、公司股票或其他有價證
券者，處三年以上十年以下有期徒刑，得併科三千元以下罰金。
行使偽造、變造之公債票、公司股票或其他有價證券，或意圖供
行使之用，而收集或交付於人者，處一年以上七年以下有期徒刑
，得併科三千元以下罰金。


司法院資訊處製作；財團法人民間司法改革基金會備份。
